【裁判字號】    91,訴,440
【裁判日期】    920606
【裁判案由】    確認通行權存在等
【裁判全文】
臺灣高雄地方法院民事判決                         九十一年度訴字第四四○號
    原      告    甲○○
    訴訟代理人    蔡雪苓律師
    複  代理人    鄭銘仁律師
    被      告    丁○○
                  丙○○
    代理人        戊○○
    被      告    乙○○
                  庚○○
    訴訟代理人    己○○
    被告四人共
    同訴訟代理人  侯重信律師
右當事人間請求確認通行權存在等事件，本院判決如左：
    主    文
確認原告所有坐落於高雄縣永安鄉○○○段第五五四號土地，對於被告所有坐落於高
雄縣永安鄉○○○段第五五三之二號土地，其上如附圖Ｃ所示之位置及面積有通行權
，並得開設六公尺寬之道路。
訴訟費用由被告負擔。
    事  實  與  理  由
一、原告主張：伊所有坐落高雄縣永安鄉○○○段第五五四號土地，乃屬袋地，與台
    十七線濱海公路並無適宜之聯絡，以致無法為通常之使用，向來均由鄰地即同地
    段五五三之二號土地北側八米道路通行（下稱系爭通道），兩造土地前所有權人
    亦曾有同意使用之約定。詎被告於民國九十年二月間向法院投標取得該五五三之
    二號土地之部分應有部分後，竟拒不讓伊通行，爰依民法第七百八十七條及第七
    百八十八條之規定，提起本件訴訟，並聲明：(一)確認原告所有之高雄縣永安鄉○
    ○○段第五五四號土地，對於被告所共有之高雄縣永安鄉○○○段第五五三之二
    號土地上如附圖所示Ａ部分，有通行權，並得開設道路（如鈞院認該部分不適當
    ，亦請依職權酌定）。(二)訴訟費用由被告負擔。
二、被告抗辯：(一)依民法第八百十九條第一項規定，共有物之處分、變更及設定負擔
    ，應得共有人全體之同意。通行權係對於土地所有權所為之限制，自屬處分行為
    ，原告提起本件訴訟，應以全體共有人為被告，當事人方為適格，而伊等所有五
    五三之二號土地，尚有訴外人蘇連興之繼承人為共有人，原告未將其列為共同被
    告，當事人顯不適格。(二)原告從未取得系爭通道之通行權，縱五五三之二號土地
    前所有權人黃國雄曾同意原告之前所有權人李江川使用系爭通道，惟黃國雄並未
    經當時之他共有人蘇連興繼承人之同意，其承諾並不生效力，高雄縣永安鄉公所
    據以核發之既成巷道證明書亦屬錯誤，況系爭通道實僅為原告等特定人使用，並
    無供公眾通行，難謂係既成道路甚明。(三)又原告之土地北邊，有寬約四點五公尺
    至七公尺之現有巷道可通往台十七線公路，是原告土地與公路已有適宜之聯絡，
    自不得對伊等土地主張袋地通行權。(四)縱鈞院認原告可經由伊等土地通行，以一
    般車輛通行道路僅須六米寬為斟酌，亦以南面六公尺即如附圖Ｃ部分之道路為宜
    。並聲明求為判決：原告之訴駁回，訴訟費用由原告負擔。
三、本件原告主張伊所有坐落高雄縣永安鄉○○○段第五五四地號土地，乃屬袋地，
    與台十七線濱海公路並無適宜之聯絡，而須通行被告共有之同地段五五三之二號
    土地等情，業據提出土地登記謄本及地籍圖為證，被告則否認原告所有之土地為
    袋地，並以前揭情詞置辯，是本件之爭點即為：(一)本件訴訟是否屬於固有必要共
    同訴訟，而須以五五三之二號土地之全體共有人為被告方屬當事人適格？(二)原告
    所有之系爭土地，是否與公路無適宜之聯絡，致不能為通常之使用，而有通行被
    告土地之必要？(三)原告應如何通行被告土地，方屬損害最少之處所及方法？
四、本件訴訟是否屬於固有必要共同訴訟，而須原告以五五三之二號土地之全體共有
    人為被告方屬當事人適格？
（一）按當事人適格，乃當事人就特定訴訟，得以自己之名義為原告或被告，而得受
      本案判決之資格，其屬法院應依職權調查之事項。實務上多認確認袋地通行權
      訴訟乃屬確認訴訟，原告因法律關係之存否不明確，致其私法上地位有受侵害
      之危險，欲以確認之訴除去之者，僅須以否認其法律關係存在之人為被告，即
      不生被訴當事人適格欠缺之問題；甚或袋地須通行二筆以上不同所有權人之周
      圍地，方得達到公路時，亦僅須就有爭執之鄰地所有人起訴，無須對所有周圍
      地之所有權人均起訴列為被告，有最高法院四十年臺上字第一八二七號、六十
      年臺上字第四八一六號判例及九十年度臺上字第一六六號判決意旨可供參酌。
      本件原告主張伊所有之土地為袋地，請求確認對於被告共有土地即附圖Ａ部分
      有通行權，此乃屬民法第七百八十七條第一項之確認通行權訴訟，揆諸上開判
      例意旨，原告僅就否認其權利存在之人為被告，即不生當事人適格欠缺之問題
      。
（二）被告抗辯原告雖係提起確認通行權訴訟，惟其真意實則為給付之訴，而共有物
      之處分應得共有人全體同意，原告應對全體共有人提起方屬當事人適格等語。
      惟按：民法第八百一十九條第二項所謂共有物之處分、變更、及設定負擔，應
      得共有人全體同意等規定，乃共有人基於「法律行為」欲對共有物處分所須受
      之限制，而本件原告請求確認通行權，乃基於「法律規定」賦予之權利，並無
      須得周圍地全部共有人同意之必要，與該條規定意旨無關，亦與周圍地共有人
      是否須一同應訴無涉，原告據此認系爭訴訟為固有必要共同訴訟，尚有誤會。
（三）況且，本件被告四人對於五五三之二號土地之應有部分總計為三千零十五分之
      三千，而訴外人蘇連興之應有部分僅有三千零十五分之十五，有該土地登記謄
      本在卷可稽，而蘇連興早於日據時代昭和十六年七月二十八日死亡，其繼承人
      已達三代，或生或歿，住居何處均難查證，此有原告提出之戶籍謄本及繼承系
      統表草圖乙份附卷可按，原告事實上既無法徵得彼等全體繼承人之意見，且原
      告之前手所有人向來即藉由被告之土地通行直達公路，並無人反對，有其提出
      之建築線指示申請書圖、高雄縣永安鄉公所函文及村長證明書在卷可參，而被
      告係於九十年二月九日始經由拍賣取得土地產權後方才反對原告通行，於本院
      審理迄今亦無陳明蘇連興之繼承人中何人反對原告通行，是綜合上情，本於訴
      訟法上之誠信原則，並參酌最高法院九十一年度臺上字第九九六號裁判、八十
      五年臺上字第一六一號裁判、司法院院字第一四二五號解釋之意旨，自無強令
      原告須將蘇連興所有繼承人併列為共同被告之必要。
（四）至於法院審斷民法第七百八十七條第二項「周圍地損害最少之處所及方法」時
      ，雖具有形成判決之效力，惟其乃因法院應依職權認定何處係「周圍地損害最
      少之處所及方法」，不以當事人聲明請求之通行處所及方法為限，當事人所為
      通行處所及方法之聲明，如同請求分割共有物判決分割方法之聲明，僅供法院
      之參考，法院不得認袋地所有人之通行方案不當，即駁回其訴，仍應依職權審
      酌，故此部分之判斷方而產生對世效力，然其前提仍係以當事人是否符合袋地
      通行為要件，是法院依職權審酌所定之通行方法，雖在當事人間發生形成判決
      之效力，但係此種訴訟本質上當然產生之反射效力，非謂其訴訟之性質應以全
      部共有人為被告方得適法，則本件原告僅以否認其通行權之被告起訴，並無當
      事人適格要件之欠缺。
五、原告所有之系爭土地，是否與公路無適宜之聯絡，致不能為通常之使用，而有通
    行他人土地之必要？
（一）經查：原告所有之五五四號土地，其東側與被告所有之五五三之二號土地相鄰
      ，西側與五五五之一號（現經所有權人闢為漁塭）、五五六號土地相鄰，南側
      及東南側毗鄰五五八號、五六○號土地，北側則緊鄰五五○、五五一號土地，
      其四周均毗鄰其他私人土地，無法與附近台十七線濱海公路直接相通等情，業
      據原告提出地籍圖謄本為證，且有被告製作之相關位置圖（本院卷第一七七頁
      ）可供比對，並經本院勘驗現場查明屬實，製有現場照片及勘驗筆錄在卷可稽
      （本院卷第三十二、一六三、一六四頁）。是原告所有之五五四號土地確為袋
      地，非經由周圍地通行，與公路並無適宜之聯絡而難為通常使用，堪予認定。
（二）被告雖抗辯原告之土地北側，即與五五○、五五一號土地間，自七十七年間即
      有一舊有巷道，該舊有巷道因供附近農家多年使用而有公用地役權存在，縱無
      公用地役權亦屬現有巷道，原告得由該巷道出入或申請指定建築線，無須通行
      伊等土地等語。惟按：所謂公用地役關係乃私有土地而具有公共用物性質之法
      律關係，其首須為不特定之公眾通行所必要，而非僅為通行之便利或省時；其
      次，於公眾通行之初，土地所有權人並無阻止之情事；其三，須經歷之年代久
      遠而未曾中斷，所謂年代久遠雖不必限定其期間，但仍應以時日長久，一般人
      無復記憶其確實之起始，僅能知其梗概（例如始於日據時期、八七水災等）為
      必要，司法院大法官會議第四○○號解釋意旨參照。經查：原告之土地北方固
      有一舖設水泥之舊有巷道，惟並未有政府編訂為縣道或鄉道之標誌，該巷道彎
      曲綿延經過五五○、五五一、五五二之二土地後方通達台十七線道路，與原告
      土地亦有約一公尺半之高低落差，在巷道入口處並設有鐵門欄柵，顯見所有權
      人非同意一般公眾得自由通行；且據附近居民黃呂秀琴於本院會同兩造及地政
      人員現場勘驗時到場結證稱：五五○、五五一、五五二之二土地為伊家族所有
      ，該巷道及其上水泥均係伊家族為便利前往漁塭農作而為舖設，並不希望他人
      通過等語，此除有被告所提出之前開相關位置圖可參外，亦有勘驗筆錄及現場
      照片附卷足參。是該巷道並非欲供不特定公眾通行，且非年代久遠未曾中斷，
      復經所有權人設欄反對外人通行，其乃屬私設巷道，而非公用地役關係之既成
      道路甚明，原告若欲由該道通行公路，所經路程及所涉他人土地均較繁雜，且
      亦經該地所有權人反對，自非屬原告對外適宜之聯絡方式，被告前開所辯，並
      不足採。
六、原告應如何通行被告土地，方屬對周圍地損害最少之處所及方法？
（一）原告主張：系爭五五四號土地乃屬建地，伊欲整地建築並與台十七線公路相通
      ，且伊之前手李江川曾於八十一年間，以八百五十七萬五千元之代價向被告前
      手黃國雄（註：亦與蘇連興共有）購買五五三之二號土地面積四百零三平方公
      尺，黃國雄並同意將其北側八米道路交由伊前手李江川通行，是伊已繼承李江
      川之權利，而能於附圖Ａ部分開設八米道路通行等語。經查：
    １原告主張李江川曾向黃國雄購買五五三之二號土地，雖據其提出八十一年間之
      土地買賣契約書為證（本院卷第一一一頁），惟不動產物權，依法律行為而取
      得者，非經登記，不生效力，民法第七百五十八條定有明文，李江川、黃國雄
      間之買賣縱然屬實，惟因彼等並未為移轉登記（此為原告所自承），李江川並
      未取得五五三之二土地之所有權，況原告亦未向李江川購買此部分之權利，自
      亦無從繼受其權利而為主張。
    ２又對於共有物之管理，應得全體共有人之同意，民法第八百二十條第一項規定
      甚明，將土地容許他人通行乃屬類似租賃或使用借貸之管理行為，應得全體共
      有人同意（最高法院七十九年度第二次民事庭會議決議參照）。原告主張黃國
      雄曾同意李江川使用土地北側八米土地，並提出授權使用切結書為證（本院卷
      第一一二頁），然觀諸該切結書上竟有已歿之蘇連興簽名印章，顯見黃國雄並
      未取得其他共有人蘇連興繼承人之同意甚明，則其同意李江川通行使用之切結
      書並不發生效力，李江川與原告自亦無從取得使用權。
    ３綜上，原告主張其可擇定被告土地北側八米寬土地，即附圖Ａ部分土地為通行
      處所，並無理由。
（二）按有袋地通行權人，應於通行必要之範圍內，擇其周圍地損害最少之處所及方
      法為之，民法第七百八十七條第二項定有明文。又審酌如何通行周圍地時，非
      以袋地與公路有聯絡為已足，尚須使其能為通常之使用，而是否為通常使用所
      必要，除須斟酌土地之位置、地勢及面積外，尚應考量其用途，故袋地為建地
      時，即須將其建築需要列入考量，倘准許通行之土地，不敷袋地建築之基本要
      求，自不能謂已使袋地能為通常之使用，有最高法院八十七年度台上字第二二
      四七號、八十五年度台上字第三一四一號判決意旨可供參照。經查：
    １原告陳明伊之土地欲建築房屋，已如前述，則其通行處所自須考量人車均可出
      入。而系爭五五四號土地屬甲種建築用地，面積八千六百三十二平方公尺，有
      該土地登記謄本在卷可稽，依建築技術規則建築設計施工編第二條規定，基地
      內以私設通路為進出道路之建築物總樓地板面積合計在一千平方公尺以上者，
      通路寬度僅需六公尺即可申請指定建築線，此為原告所不爭執，是依一般生活
      經驗暨建築法規，六米寬之道路既已容人車雙道通行，原告請求開闢通行八米
      寬道路，對於被告土地損害過大而有所不當，本院認應以六米寬為宜。
    ２又原告既須以對被告土地損害最少之處所及方法通行，則被告之意見即須加以
      尊重。本件被告陳明：縱認原告得通行伊之土地，因伊等之土地北面窄南面寬
      ，將來亦有可能納入都市計劃範圍編為建地，若通路留設於南邊，北邊較窄之
      部分可規劃一排房屋，南邊較寬部分其縱深可建前後兩排房屋，是伊等認若本
      件通路留設於南邊，較利伊等南邊土地開發，損害較少等語，有被告九十一年
      五月二十一日陳述意見狀在卷可稽，本院認被告對其土地之使用方案應較原告
      之通行方案為優先考量，且就兩造土地之位置、面積、地勢等情狀為斟酌，被
      告之方案亦屬可行，爰定如附圖所示Ｃ部分，寬度為六米，面積二百九十二平
      方公尺之土地供原告通行，原告並得於其上開設六米寬之道路，為適當之通行
      處所及方法。
七、綜上所述，原告所有系爭五五四號土地乃為袋地，與台十七線濱海公路並無適宜
    之聯絡，致無法為建地通常之使用，其有通行被告土地之必要。本院斟酌兩造土
    地之位置、面積、地勢及被告意見，認原告通行如附圖所示Ｃ部分土地，對被告
    土地損害最小，爰酌定如主文所示之處所及方法。
八、本件事證已臻明確，兩造其餘之攻擊防禦方法，核與判決結果不生影響，爰不一
    一論述，並此敘明。
九、結論，原告之訴為有理由，依民事訴訟法第七十八條、第八十五條第一項前段，
    判決如主文。
中      華      民      國    九十二    年      六      月      六      日
                              臺灣高雄地方法院民事第一庭
~B審判長法      官  林紀元
~B      法      官  甯  馨
~B      法      官  蔡川富
右為正本係照原本作成。
如不服本判決，應於送達後廿日內，向本院提出上訴狀並表明上訴理由，如於本
判決宣示後送達前提起上訴者，應於判決送達後十日內補提上訴理由書（須附繕本）。
中      華      民      國    九十二    年      六      月      六      日
~B      法院書記官  黃俊凱


司法院資訊處製作；財團法人民間司法改革基金會備份。
